【裁判字號】    98,上訴,4669
【裁判日期】    990623
【裁判案由】    違反商業會計法等
【裁判全文】
臺灣高等法院刑事判決                98年度上訴字第4669號
上  訴  人  臺灣桃園地方法院檢察署檢察官
被      告  甲○○
            乙○○
共      同
選任辯護人  李師榮律師
上列上訴人因被告違反商業會計法案件，不服臺灣桃園地方法院
97年度訴字第256號，中華民國98年8月31日第一審判決（起訴案
號：臺灣桃園地方法院檢察署95年度偵字第25965號），提起上
訴，本院判決如下：
    主  文
上訴駁回。
    理  由
一、公訴意旨略以：被告甲○○與被告乙○○為夫妻，被告甲○
    ○為喜福林國際有限公司（下稱喜福林公司）、坡暐克實業
    有限公司（起訴書誤載為坡瑋克實業有限公司，下稱坡暐克
    公司）及鏵銪有限公司（下稱鏵銪公司）之實際負責人，被
    告乙○○則為華益企業社之負責人，其兩人均為商業會計法
    上之商號負責人。又被告甲○○於民國86年2月至87年7月間
    ，擔任址設桃園縣桃園市○○路927號5樓之告訴人美商樂思
    化學有限公司臺灣分公司（下稱樂思公司）之業務人員，其
    2人與樂思公司前總經理蔡榮譽及前財務經裡姚曼菁，竟共
    同基於意圖為自己不法所有之詐欺犯意聯絡，明知告訴人樂
    思公司與上開喜福林公司、坡暐克公司、鏵銪公司、華益企
    業社並無商業上之交易往來，仍由被告甲○○及乙○○陸續
    開立如附件所示喜福林公司等3家公司及華益企業社不實之
    統一發票予姚曼菁，虛構告訴人樂思公司曾與上開公司、企
    業社交易之事實，姚曼菁取得不實發票後，再交由樂思公司
    不知情之會計人員林雅惠及華敏秀，指示2人以上開4家商號
    之發票為憑證製作付款轉帳傳票，藉以詐騙樂思公司交付如
    發票所載之款項，而被告乙○○除提供不實發票外，另於93
    年7月7日起至94年2月5日止，同時在樂思公司擔任會計主任
    ，亦為從事業務之人，與姚曼菁共同填製不實之轉帳傳票，
    姚曼菁及蔡榮譽於會計人員製作轉帳傳票後，分別簽署英文
    名字認可，再共同代表樂思公司簽發該公司向遠東國際商業
    銀行大興分行申請之支票予上開公司、企業社之銀行帳戶提
    示兌現，以此方式共同侵占樂思公司之存款新臺幣（下同）
    21,069,212元。因認被告甲○○、乙○○均涉犯刑法第216
    條、第215條之行使業務上登載不實文書罪嫌、同法第339條
    第1項之詐欺取財罪嫌、同法第336條第2項之業務侵占罪嫌
    ，及商業會計法第71條第1款之明知不實事項而填載會計憑
    證罪嫌云云。
二、按刑事訴訟法第308 條規定：「判決書應分別記載其裁判之
    主文與理由；有罪之判決並應記載犯罪事實，且得與理由合
    併記載。」，同法第310條第1款規定：「有罪之判決書，應
    於理由內分別情形記載左列事項：一、認定犯罪事實所憑之
    證據及其認定之理由。」，及同法第154條第2項規定：「犯
    罪事實應依證據認定之，無證據不得認定犯罪事實。」揆諸
    上開規定，刑事判決書應記載主文與理由，於有罪判決書方
    須記載犯罪事實，並於理由內記載認定犯罪事實所憑之證據
    及其認定之理由。所謂認定犯罪事實所憑之「證據」，即為
    該法第154條第2項規定之「應依證據認定之」之「證據」。
    職是，有罪判決書理由內所記載認定事實所憑之證據，即為
    經嚴格證明之證據，另外涉及僅須自由證明事項，即不限定
    有無證據能力之證據，及彈劾證人信用性可不具證據能力之
    彈劾證據。在無罪判決書內，因檢察官起訴之事實，法院審
    理結果，認為被告之犯罪不能證明，而為無罪之諭知，則被
    告並無檢察官所起訴之犯罪事實存在，既無刑事訴訟法第15
    4條第2項所規定「應依證據認定之」事實存在，因此，判決
    書僅須記載主文及理由，而理由內記載事項，為法院形成主
    文所由生之心證，其論斷僅要求與卷內所存在之證據資料相
    符，或其論斷與論理法則無違，通常均以卷內證據資料彈劾
    其他證據之不具信用性，無法證明檢察官起訴之事實存在，
    所使用之證據並不以具有證據能力之證據為限，是以本件被
    告甲○○、乙○○既經本院認定無罪，本判決即不再論述所
    援引有關證據之證據能力，合先敘明。
三、復按犯罪事實應依證據認定之，無證據不得認定犯罪事實，
    又不能證明被告犯罪者，應諭知無罪之判決，刑事訴訟法第
    154條第2項、第301條第1項分別定有明文。次按認定不利於
    被告之事實，須依積極證據，茍積極之證據本身存有瑕疵而
    不足為不利於被告事實之認定，即應為有利於被告之認定，
    更不必有何有利之證據，而此用以證明犯罪事實之證據，猶
    須於通常一般人均不至於有所懷疑，堪予確信其已臻真實者
    ，始得據以為有罪之認定，倘其證明尚未達到此一程度，而
    有合理性之懷疑存在，致使無從為有罪之確信時，即應為無
    罪之判決，此有最高法院82年度臺上字第163 號判決、76年
    臺上字第4986號、30年上字第816 號等判例意旨可資參照。
    而刑事訴訟法第161條已於91年2月8日修正公布，其第1項規
    定：檢察官就被告犯罪事實，應負舉證責任，並指出證明之
    方法，因此檢察官對於起訴之犯罪事實，應負提出證據及說
    服之實質舉證責任，倘所提出之證據，不足為被告有罪之積
    極證明，或其指出證明之方法，無從說服法院以形成被告有
    罪之心證，基於無罪推定之原則，自應為被告無罪判決之諭
    知，最高法院92年臺上字第128 號判例可資參照。又當事人
    得聲請法院調查證據，而法院為發見真實，亦得依職權調查
    證據，但限於維護公平正義或對被告之利益有重大關係之事
    項為限，修正刑事訴訟法第163條第1、2 項定有明文。故法
    院固得依職權調查證據，但並無蒐集證據之義務。蒐集證據
    乃檢察官或自訴人之職責，事實審法院應以調查證據為其主
    要職責，其調查之範圍，亦以審判中所存在之一切證據為限
    ，案內不存在之證據，即不得責令法院為發現真實，應依職
    權從各方面蒐集證據（最高法院91年度臺上字第5846號判決
    可資參照）。
四、公訴人認被告甲○○、乙○○涉犯上開罪嫌，無非係以被告
    甲○○、乙○○之供述，證人蔡玉華、華敏秀、姜耀時、姚
    曼菁之證述，及鏵銪公司、華益企業社、喜福林公司、坡暐
    克公司之公司登記資料，樂思公司轉帳傳票、臺灣省北區國
    稅局桃園縣分局函覆之樂思公司營利事業商品報廢申請書影
    本、樂思公司過期化學品存放照片、桃園縣政府警察局八德
    分局查訪紀錄表、照片、土地及建物登記謄本，暨喜福林公
    司、鏵銪公司、華益企業社、坡暐克公司之發票、存戶資料
    及交易明細，為其論據。訊據被告甲○○固不諱其係鏵銪、
    坡暐克、喜福林等公司之實際負責人，並有開立如附件所示
    統一發票予樂思公司，且自樂思公司收受19,427,497元之款
    項金額等情；被告乙○○則不諱其有於上開時間任職於樂思
    公司，並擔任會計工作，且為華益企業社之負責人等情，惟
    被告甲○○、乙○○均堅決否認有何行使業務上登載不實文
    書、詐欺、業務侵占及明知不實事項而填載不實會計憑證犯
    行，被告甲○○辯稱：伊確實有替樂思公司處理廢棄物，並
    有自可可申公司購買貨品後，再以華益企業社名義轉售予樂
    思公司，伊分別以鏵銪、坡暐克及喜福林等3家公司名義向
    樂思公司請領廢棄物處理之款項，係為節稅之考量，而伊分
    年度向樂思公司請款，則係因姚蔓菁向伊表示樂思公司每年
    度有固定預算，無法讓伊一次把錢請領完畢，故要伊分年度
    請款等語；被告乙○○則辯稱：伊只有幫忙被告甲○○處理
    上開公司之帳目，但主要還係由被告甲○○自行處理，伊並
    不清楚被告甲○○之工作內容，亦不瞭解其與樂思公司如何
    往來，伊在樂思公司任職期間，係負責營業稅申報、薪資登
    錄、勞健保費之登錄及表單製作等工作，伊並未經手樂思公
    司之存款、付款業務等語。
五、經查：
  (一)證人即東佑倉儲公司負責人陳忠發於偵查時即證稱：伊係經
    營倉儲，曾經與樂思公司合作過三、四年，甲○○已經不是
    樂思公司員工時，曾經自倉儲將樂思公司原料帶走，伊等只
    是依據樂思公司傳真過來的品名和數量讓甲○○把貨帶走等
    語（見95年度偵字第25965號偵查卷第17頁至第18頁），嗣
    於原審審理時證稱：「（問：是否指樂思公司有向東佑公司
    承租倉儲嗎？）是的。」、「（問：承租時間你是否記得？
    ）可能有7、8年左右，時間大概是從85年9月份開始，約有7
    、8年的時間。」、「（問：東西進去倉儲，如果要提領要
    經過哪些流程? ）樂思會傳真或電子郵件，我收到後就會把
    他們要求提領的貨物先拿出來，有時他們會自己派車來載，
    有時我會幫他們叫車送到目的地，通常都是送到電子公司或
    經銷商。」、「（問：在91、92年間，甲○○有無從東佑倉
    儲公司提走樂思公司的貨？）有。」、「（問：那為何讓他
    把樂思的原料帶走?)因為樂思有傳真過來說甲○○可以把原
    料帶走。」、「（問：提走何貨品？）是樂思公司傳真過來
    ，表示有一些要報廢的，所以我就整理出來。」、「（問：
    用什麼車子載走？）用中型車子載走。」、「（問：你稱甲
    ○○開車來載，你有無看到甲○○用什麼容器搬運？）甲○
    ○用小貨車載，是整桶載走。」、「（問：總共提了多少次
    貨？）次數很多，我記不起來。」、「（問：有無一天提好
    幾次？）有。」、「（問：總共提貨的時間有無長達幾個月
    ？）我現在記不起來，我只記得時間很長，應該有一、兩個
    月或三個月左右。」、「（問：你稱你有看過甲○○到倉儲
    提貨，你如何確認甲○○提貨的數量跟品名？）因為樂思公
    司傳真過來，由我倉庫人員整理出來，放在外面，然後再由
    甲○○提貨。」、「（問：被告甲○○提貨時，收據如何簽
    發？）那時候甲○○有簽，簽在我們公司的出貨單上，出貨
    單上記載品名、數量，就是記載這些而已，是由甲○○簽名
    ，再把收據交給我們公司。」、「（問：被告甲○○到倉儲
    提貨時，有無表明他是哪家公司來提貨？）有，他是以『甲
    ○○』的名義提貨，客戶則是樂思公司，因為樂思公司傳真
    給我，表示要出貨給甲○○。」等語（見原審卷第139 頁
    至第145頁），依證人陳忠發之上開證詞，樂思公司有先以
    傳真方式告知與其往來之東佑倉儲公司提貨事宜後，再由被
    告甲○○至東佑倉儲公司提領報廢貨品，其間提領多次，前
    後亦長達1至3個月。而證人即協助被告甲○○搬運廢棄物之
    莊朝建於原審審理時證稱：「（問：91、92年間，甲○○有
    無找你幫忙搬運貨物？）有。」、「（問：當時是搬運什麼
    貨物？）化學廢棄物。」、「（問：該化學廢棄物的來源？
    ）我在搬運的時候，聽甲○○說是從東佑的倉庫搬的。」、
    「（問：你是否知道被告甲○○自何處將廢棄物運送至八德
    市的處所？）我知道，我聽甲○○說是從樂思的東佑倉庫搬
    過來的」、「（問：甲○○要你在現場做何事？）從車上搬
    貨下來，搬到房子裡面。」、「（問：該廢棄物外型的包裝
    如何？）是藍色的桶子，提把是類似字型的，有標籤，該標
    籤是類似地球，但是英文字母是ＥＮ...，我記不清楚。但
    桶子的重量約20公斤左右。」、「（問：你總共幫忙搬運多
    少次？）我大概搬運了大約3、4天。」、「（問：一天大約
    搬運多少？）每天車次大約3、4趟左右，每次搬運的桶子都
    是一捆一捆的，一捆有16桶，每次都超過兩捆以上。」、「
    （問：你在搬運桶子的時候，有無感覺到桶子內裝的是液體
    或固體？顏色如何？有無刺鼻的味道？）我感覺到桶子裡面
    裝的是液體，但是沒有刺鼻的味道，因為都是封好的，我也
    沒有看到桶子裡面是什麼顏色，因為我沒有拆開過。」、「
    （問：你搬運桶子進屋內的時候，屋內有無相同的桶子已經
    放好？）我只記得有大桶子和小桶子，但是裡面是否空的，
    我不知道，我的印象中也有跟我搬運一樣的藍色的桶子。」
    等語（見原審卷第192頁至第195頁），參諸被告甲○○所
    供其於91年5月1日起至92年5月1日止，租賃桃園縣八德市○
    ○路○段490巷54號1樓，在該租賃處所為樂思公司處理廢棄
    物等情，亦有房屋租賃契約書1份在卷可稽（見96年度審訴
    字第1394號卷第63頁至第66頁），足徵莊朝建有於91、92年
    間，協助被告甲○○自東佑倉儲公司載運廢棄物至上開八德
    市租賃處所，交由被告甲○○處理該等廢棄物，被告甲○○
    所辯其確有為樂思公司處理廢棄物乙節，尚非無稽。
  (二)次查，證人即時任樂思公司行政兼財務經理姚曼菁於偵查時
    證稱：樂思公司係自90年起開始處理過期庫存品，鏵銪、坡
    暐克、喜福林3家公司均有為樂思公司處理過期庫存品，過
    期庫存品處理後，被告甲○○會給伊等文件及照片，樂思公
    司不會派人驗收，伊等再以這些文件報給國稅局，樂思公司
    亦因資產減少，故自90年起至94年止，每年均會向國稅局桃
    園分局定期申報，且處理掉的庫存品，資產負債表並有提列
    損失等語（見95年度交查字第695號卷一第86頁至第87頁）
    ，參諸置放於上開東佑倉儲公司處之樂思公司貨品，均會定
    期由倉儲業者、樂思公司人員及會計師事務所人員三方盤點
    查核，且樂思公司於91至93年間亦有固定向財政部臺灣省北
    區國稅局申報商品報廢等情，此有樂思公司之盤點清冊資料
    、營利事業所得稅結算申報查核簽證報告書，及財政部臺灣
    省北區國稅局桃園縣分局95年9月4日北區國稅桃縣一字第09
    51023363號函附樂思公司營利事業商品報廢申報書影本等在
    卷可憑（見原審卷壹第201頁、原審卷貳第202頁至第375 頁
    ，及95年度交查字第695號卷二第395頁至第436頁），則告
    訴人樂思公司既有定期盤點，並有客觀之第三人即會計師予
    以簽證查核，倘上開廢棄物處理果有違誤，應尚不至毫未查
    悉，足認告訴人樂思公司確有委託被告甲○○所實際負責之
    鏵銪、坡暐克、喜福林3家公司，為樂思公司處理廢棄物，
    樂思公司並於廢棄物處理後在資產負債表中提列損失向財政
    部臺灣省北區國稅局申報，被告甲○○所辯其確實有替樂思
    公司處理廢棄物，並分別以鏵銪、坡暐克及喜福林等3家公
    司名義之統一發票，向樂思公司請領廢棄物處理之款項乙節
    ，尚堪採信。
  (三)再查，證人即可可申公司業務經理陳明廷於原審審理時證稱
    ：可可申公司確於92年間有開立統一發票予坡暐克公司，而
    上開發票上所載品名：ＺＡ200、ＱＭ1225則均係指化學名
    稱為「過硫酸氫鉀」之化學物品，至於代號會有不同，係屬
    商業上之作法，但物品仍屬同一，上開交易起初係因可可申
    公司代理杜邦公司的產品，「過硫酸氫鉀」此產品本均從新
    加坡進口；惟該物品屬非常危險之管制化學物品，雖可進出
    口，但不能併櫃，故國內公司倘數量需求有限，仍單獨使用
    一個貨櫃進口，將不敷成本，所以姚曼菁經理便轉向尋求國
    內供應商，而可可申公司即係國內的供應商之一，姚曼菁即
    找伊，伊就將「過硫酸氫鉀」東西賣給姚曼菁，姚曼菁並指
    示伊將發票開給坡暐克公司，而可可申公司收到的匯款則係
    從坡暐克公司所匯入，另樂思公司之代號：ＭＥ1020之化學
    物品，依其物質安全資料表（即ＭＳＤＳ）所載，亦係「過
    硫酸氫鉀」等語（見原審卷第195頁至第200頁），核與證
    人即樂思公司採購人員張惠蓮於原審審理時證稱：樂思公司
    有一代號「ＭＥ1020」之銷售商品，此產品原係向新加坡公
    司採購，然嗣因危險等級及運輸原因考量而轉向國內採購，
    並由姚曼菁直接跟國內的廠商接洽採購，此項採購非由伊所
    處理等語（見原審卷第148頁至第151頁）相符，況證人姚
    曼菁於偵查時亦證稱：樂思公司與華益企業社係雙方互相買
    賣化學品，係同業間互相調貨等語（見95年度交查字第695
    號卷一第86頁），足認可可申公司有將「過硫酸氫鉀」之化
    學產品販售與坡暐克公司，復由坡暐克公司轉售予華益企業
    社，再由華益企業社售予樂思公司。至可可申公司雖為樂思
    公司之下游廠商，然證人陳明廷於原審審理時證稱：可可申
    公司確實是樂思公司的下游廠商，但可可申公司也確實是原
    物料的供應商，樂思公司也會向可可申公司購買原物料，兩
    家公司彼此互相供應，並不是絕對的等語（見原審卷第19
    9頁正面），且證人張惠蓮於原審審理時亦證稱：「（問：
    倘姚曼菁自行採購，不經過妳，是否違反樂思公司內部的採
    購的規定？）因為姚曼菁是財務經理，又是我們的主管，所
    以我是依照姚曼菁的指示去做，那個時候，樂思公司沒有白
    紙黑字的規定採購程序要怎麼樣，內部規定沒有那麼嚴格，
    所以當時姚曼菁直接買，並沒有白紙黑字的禁止規定。」等
    語（見原審卷第150頁背面），堪認坡暐克公司確有將其
    向可可申公司所購得之「過硫酸氫鉀」化學產品，轉售予華
    益企業社，再由華益企業社售予樂思公司，該等採購過程亦
    無違背告訴人樂思公司內部之採購流程，被告甲○○所辯華
    益企業社確有販售化學產品予告訴人樂思公司乙節，亦非無
    據。
  (四)復查，雖依樂思公司內部資料，樂思公司於91年至94年間，
    均未曾向華益企業社購買任何貨品，且樂思公司於91年至93
    年均有向新加坡公司進口代號「ＭＥ1020」之貨品等情，有
    採購清冊、進口發票、海關進口報單、報關行帳單及收貨單
    在卷可稽（見原審卷第212頁至第298頁），而依上開資料
    ，樂思公司於92年、93年分別銷售8,350、4,525公斤之「Ｍ
    Ｅ1020」貨品，然華益企業社於92年售予樂思公司代號「EZ
    -168」之貨品，僅分別為1,000公斤、250公斤，共1,250 公
    斤，是上開代號「EZ-168」之貨品，其代號不僅與「ME1020
    」有所不同，且數量上亦與樂思公司之銷售數量顯有差距。
    然證人張惠蓮於原審審理時證稱：樂思公司採購可分兩種，
    一種為正常銷售產品，係由所伊負責，其他則由各部門自行
    採購，例如藥水、器具等，則由化驗室自行採購，至卷附之
    統一發票上所載高錳酸鉀、ＥＺ168、ＱＭ1688等貨品，其
    中ＱＭ1688、ＥＺ168伊不知係何種東西，高錳酸鉀則係化
    驗室會使用到之藥水，此些貨品有可能係姚曼菁自行採購的
    ，並未經過伊等語（見原審卷第150頁正、反面），足認
    上開發票上所載之物品（如高錳酸鉀等），既非由告訴人樂
    思公司採購人員統一採購，而可由化驗室各自採購之情況下
    ，則採購人員縱不知悉，亦無採購紀錄，仍難以此即謂樂思
    公司未採購上開貨品，雖樂思公司於93年進口「ＭＥ1020」
    貨品之數量（3,400公斤）仍低於其銷售數量（4,525公斤）
    ，在無證據足以證明告訴人樂思公司有足夠庫存補足其餘數
    額下，樂思公司自有另行向國內廠商採購之必要，且依證人
    陳明廷之上開證述，貨品代號有所不一（如ＺＡ200、ＱＭ
    1225），係因商業上之作法，至該貨品究否相同，仍應以該
    貨品之物質安全資料表（即ＭＳＤＳ）為斷，自不能以代號
    有所不同，即遽認二種貨品即非相同，再觀諸卷附之樂思公
    司對外採購產品清冊，其內有樂思公司分別於92年6月23 日
    、93年9月17日向華益企業社購買產品之驗收單（見原審卷
    壹第168頁至第169頁），益證告訴人樂思公司有於91年至94
    年間向華益企業社購買產品，被告甲○○所辯因華益企業社
    販售化學產品予告訴人樂思公司，得以向告訴人樂思公司請
    領款項等情，堪予信實。
  (五)至證人即鏵銪公司登記負責人蔡玉華於偵查時所證鏵銪公司
    事務交由被告乙○○、甲○○處理乙節（見95年度交查字第
    695號卷一第62頁），證人即樂思公司會計華敏秀於偵查及
    原審審理時均證述鏵銪、坡暐克、喜福林等3家公司及華益
    企業社之統一發票，係由姚曼菁、被告乙○○交由伊入帳等
    情（見95年度交查字第695號卷一第64頁，及原審卷第147
    頁），均無法證明鏵銪公司、坡暐克公司、喜福林公司及華
    益企業社未與告訴人樂思公司交易。另證人即樂思公司總經
    理姜耀時於偵查時雖證述樂思公司尚有大量化學廢棄物約30
    、40噸，均放置在楊梅的倉庫，但並無處理廢棄物之紀錄等
    語（見95年度交查字第695號卷一第63頁），惟檢察事務官
    當庭質以樂思公司如何處理廢棄物，證人姜耀時亦證稱：伊
    接任後沒處理過，也沒有處理紀錄，之前如何處理不是伊的
    業務範圍等語（見95年度交查字第695號卷一第63頁），則
    證人姜耀時既未實際處理樂思公司廢棄物，自不能以其所證
    未有廢棄物處理紀錄，及尚有廢棄物置於倉庫等情，即遽認
    被告甲○○之前並未實際處理樂思公司廢棄物，併此敘明。
六、檢察官上訴意旨略以：(一)被告甲○○並無廢棄物處理證照，
    自無為樂思公司處理廢棄物之可能，蓋：(1)被告甲○○並無
    廢棄物處理證照，此為被告甲○○所自陳在卷；(2)台灣桃園
    地方法院函詢桃園縣政府環境保護局，經該局以98年3月16
    日桃環廢字第098080121號函表示：「（有無可能藉以其他
    化學物品綜合摻雜調配之方式來完成附件一所示廢棄物之處
    理？）廢棄物之處理方式需報請主管機關審查通過並取得許
    可始可為之，如本案僅以摻雜調配方式處理廢棄物，其可行
    性不高。」、「（綜合附件二所示之照片以觀，單憑一個人
    有無可能在附件二所示之處所內，獨自處理附件一所示之廢
    棄物？）依據附件二所提供之書面資料研判，獨自處理該項
    廢棄物之可能性不高」等語，可見被告甲○○並無處理本案
    廢棄物之能力，原審卻認被告甲○○有此能力，進而認被告
    甲○○確實處理廢棄物，非詐取被害人金錢認事用法，難認
    妥適。(二)被告甲○○係於91年5月1日至92年5月1日，在桃園
    縣八德市租屋處為被害人公司處理廢棄物，則理應出具於91
    年5月1日至92年5月1日所開立之發票及出貨單、處理廢棄物
    之證明文件向被害人公司請款，然被告竟提出大量發票日期
    為92年5月1日之後之虛偽發票，向被害人請款，再佐以被告
    所提出92年度坡暐克公司之請款發票，皆未付出貨單，姚曼
    菁卻指示公司會計人員於轉帳傳票載明沖銷科目為「出口費
    用」、「進口費用」及「實驗費用」（參告證五發票及轉帳
    傳票），足證被告明知坡暐克公司係提供虛偽不實之發票，
    才透過姚曼菁於轉帳傳票以「出口費用」、「進口費用」及
    「實驗費用」等科目以掩飾犯行。又被告甲○○雖抗辯係姚
    曼菁基於樂思公司預算之考量，才要求其嗣後分批開立發票
    請款云云，然證人姚曼菁於95年8月17日接受檢察事務官詢
    問時，陳稱：「（問: 樂思公司付款給廠商之流程？）發票
    寄來給會計，由會計核對後，開支票及製作會計傳票... 」
    等語，可知證人姚曼菁是依據被告甲○○所寄來之發票付款
    ，未曾要求被告分批開立發票請款，而證人姚曼菁所述對被
    告犯行是否成立，顯具關鍵性之影響，然原審未能查證證人
    姚曼菁是否要求被告分批開立發票請款等情，顯有未洽。(三)
    原公訴人主張廢棄物之處理費用，依一般市場行情，1公升
    僅約15到25元，此有廣合事業、綠大地環境工程、佶鼎科技
    等公司之報價單、估價單以為證明，而被告甲○○處理費用
    （一公升幾佰元至一千元）與一般市場行情差距甚大，顯悖
    常情，亦非合理，可見被告甲○○並無處理上開廢棄物。原
    審率以此係姚曼菁與被告所洽談之價錢，應屬姚曼菁之個人
    商業判斷等理由，推論被告有為被害人公司處理廢棄物，而
    未能進一步審究姚曼菁是否有和被告串通詐取被害人公司金
    錢，且未能向姚曼菁求證是否真係其個人之商業判斷？抑或
    是為配合被告詐取被害人公司金錢？而證人姚曼菁所述對被
    告犯行是否成立，顯具關鍵性之影響，然原審未能審究，顯
    有未洽云云。然查：(一)被告甲○○雖未經主管機關許可處理
    廢棄物，惟此係屬廢棄物清理法規範之範疇，究不能執此推
    論被告甲○○未實際為告訴人樂思公司處理廢棄物，至原審
    函詢桃園縣政府環境保護局，經該局以98年3月16日桃環廢
    字第098080121號函覆：「就來函說明二，化學物品是否產
    生毒氣影響人體與藥品本身包裝、儲存、使用方式及個人防
    護設備、暴露劑量相關，本局無法對人體暴露的危害性作任
    何的臆測及表示。」、「廢棄物之處理方式需報請主管機關
    審查通過並取得許可始可為之，如本案僅以摻雜調配方式處
    理廢棄物，其可行性不高。」、「依據附件二所提供之書面
    資料研判，獨自處理該項廢棄物之可能性不高」等語（見原
    審卷第112頁、第113頁），該函文內容雖言及「如本案僅
    以摻雜調配方式處理廢棄物，其可行性不高。」、「依據附
    件二所提供之書面資料研判，獨自處理該項廢棄物之可能性
    不高」等語，然依該函文內容，亦無法明確「完全」排除被
    告甲○○處理上開廢棄物之可能性，亦不能以此遽認被告甲
    ○○未實際為樂思公司處理廢棄物。(二)另被告甲○○抗辯姚
    曼菁基於樂思公司預算之考量，才要求伊嗣後分批開立發票
    請款乙節，此經原審傳喚證人姚曼菁到庭，惟證人姚曼菁於
    原審審理時到庭，卻依刑事訴訟法第181條規定行使拒絕證
    言權，至證人姚曼菁接受檢察事務官詢問時證稱：「（問:
    樂思公司付款給廠商之流程？）發票寄來給會計，由會計核
    對後，開支票及製作會計傳票，再交給我看，我再給蔡榮譽
    看，之後再交由會計郵寄」等語（見95年度交查字第695 號
    卷一第86頁至第87頁），然證人姚曼菁亦未有支字片語提及
    鏵銪公司、坡暐克公司、喜福林公司、華益企業社之統一發
    票分批開立請款之原因，亦未提及其指示公司會計人員於轉
    帳傳票載明沖銷科目為「出口費用」、「進口費用」及「實
    驗費用」之原因，尚無法以證人姚曼菁之該等證述，即遽認
    被告甲○○上開抗辯無足採信。(三)縱認公訴人所指被告甲○
    ○為告訴人樂思公司處理廢棄物費用與一般市場行情有所差
    距乙節屬實，然依證人陳忠發、莊朝建、陳明廷、張惠蓮、
    姚曼菁等人之上開證述，並勾稽房屋租賃契約書、盤點清冊
    資料、營利事業所得稅結算申報查核簽證報告書，及財政部
    臺灣省北區國稅局桃園縣分局95年9月4日北區國稅桃縣一字
    第0951023363號函附樂思公司營利事業商品報廢申報書影本
    ，已堪認被告甲○○所實際負責之鏵銪、坡暐克、喜福林3
    家公司，確有為樂思公司處理廢棄物，且華益企業社確有販
    售化學產品予告訴人樂思公司，因而得以該等公司、企業社
    之統一發票向告訴人樂思公司請領款項，業如前述認定，公
    訴意旨所指被告甲○○、乙○○明知鏵銪、坡暐克、喜福林
    3家公司及華益企業社，與告訴人樂思公司未有商業上之交
    易往來，嗣並虛構樂思公司曾與上開公司、企業社交易之事
    實，提供不實發票藉以詐騙樂思公司交付如發票所載之款項
    乙節，即有誤會，況被告二人事後亦與告訴人樂思公司達成
    和解，亦據告訴人樂思公司具狀陳明在卷，復有和解書影本
    1份在卷可憑（見本院卷第31頁至第35頁），難認被告二人
    有詐欺之故意，亦不能執被告甲○○為告訴人樂思公司處理
    廢棄物費用與一般市場行情有所差距乙節，即遽認被告二人
    構成詐欺罪責。從而，檢察官前揭上訴意旨，難認有理由。
七、綜上，被告甲○○所實際負責之鏵銪公司、坡暐克公司、喜
    福林公司，確有為告訴人樂思公司處理廢棄物，且華益企業
    社確有販售化學產品予告訴人樂思公司，因而得以該等公司
    、企業社出具之統一發票向告訴人樂思公司請領款項，該等
    統一發票及樂思公司據以填製之轉帳傳票並無不實可言，樂
    思公司因而簽發支票予鏵銪公司、坡暐克公司、喜福林公司
    及華益企業社，亦屬告訴人樂思公司履行對該等公司、企業
    社之契約上義務，自難論以被告甲○○、乙○○行使業務上
    登載不實文書、詐欺取財、業務侵占、明知不實事項而填載
    會計憑證等罪責。檢察官對於本件所起訴之被告行使業務上
    登載不實文書、詐欺取財、業務侵占、明知不實事項而填載
    會計憑證犯罪事實，依其所提被告甲○○、乙○○之供述，
    證人蔡玉華、華敏秀、姜耀時、姚曼菁之證述，及鏵銪公司
    、華益企業社、喜福林公司、坡暐克公司之公司登記資料，
    樂思公司轉帳傳票、臺灣省北區國稅局桃園縣分局函覆之樂
    思公司營利事業商品報廢申請書影本、樂思公司過期化學品
    存放照片、桃園縣政府警察局八德分局查訪紀錄表、照片、
    土地及建物登記謄本，暨喜福林公司、鏵銪公司、華益企業
    社、坡暐克公司之發票、存戶資料及交易明細，均不足為被
    告甲○○、乙○○有罪之積極證明，且無從說服本院以形成
    被告二人有罪之心證，揆諸前揭說明，基於無罪推定之原則
    ，被告二人之犯罪自屬不能證明。原審基於以上之認定，為
    被告二人無罪判決之諭知，洵屬正確，應予維持。檢察官提
    起上訴，猶指被告二人有行使業務上登載不實文書、詐欺取
    財、業務侵占、明知不實事項而填載會計憑證之犯行，核無
    理由，應予駁回。
據上論斷，應依刑事訴訟法第368條，判決如主文。
本案經檢察官王壬貴到庭執行職務。
中    華    民    國    99    年    6     月    23    日
                  刑事第二十三庭審判長法  官  許宗和
                                      法  官  沈君玲
                                      法  官  林海祥
以上正本證明與原本無異。
如不服本判決，應於收受送達後10日內向本院提出上訴書狀，其
未敘述上訴之理由者並得於提起上訴後10日內向本院補提理由書
（均須按他造當事人之人數附繕本）「切勿逕送上級法院」。
                                      書記官  林淑貞
中    華    民    國    99    年    6     月    25    日

司法院資訊處製作；財團法人民間司法改革基金會備份。
